最高法院民事判決　　　　　　　　　　　　　　九十一年度台上字第五九九號
　　上　訴　人　雲林縣政府
　　法定代理人　張榮味
　　訴訟代理人　陳信村律師
　　被 上訴 人　甲○○
　　　　　　　　乙○○
　　兼 右二 人
　　法定代理人　丙○○
　　共　　　同
　　訴訟代理人　周進文律師
右當事人間請求國家賠償事件，上訴人對於中華民國八十九年七月二十五日台灣高等
法院台南分院第二審判決（八十九年度上國易字第一號），提起上訴，本院判決如左
：
    主  文
上訴駁回。
第三審訴訟費用由上訴人負擔。
　　理  由
本件被上訴人丙○○、甲○○、乙○○（下稱丙○○等人）主張：伊等分別為被害人
林坤源之配偶、長子、次子。林坤源於民國八十八年六月二十七日凌晨零時四十五分
許，駕駛自小客車前往釣魚，行經上訴人管理之雲林縣口湖鄉青蚶村青蚶大排防潮閘
門（下稱系爭閘門）旁，因該處未有任何照明設備，又無設置警告指示標誌，且該水
閘左岸原有之鐵桿護欄損壞未修復而有缺口，致林坤源所駕駛車輛不慎掉入水中，因
而溺斃。其死亡與大排水閘門之設施欠缺顯有因果關係，經伊等依國家賠償法第三條
第一項規定以書面請求國家賠償為上訴人拒絕等情，求為命上訴人給付丙○○新台幣
（下同）一百四十八萬四千三百八十五元、給付甲○○一百三十萬八千七百三十三元
、給付乙○○一百五十二萬二千零二元，並均自起訴狀繕本送達翌日（八十八年十二
月五日）起加付法定遲延利息之判決（第一審命上訴人給付丙○○等人依序為二十九
萬六千八百七十七元、二十二萬九千六百五十六元、二十五萬一千三百三十一元及其
利息，駁回丙○○等人之其餘請求；丙○○等人僅分別就與第一審命上訴人給付相同
金額之本息部分提起第二審上訴，其餘部分未據聲明不服。又原審除命上訴人「再給
付」丙○○等人依序為十四萬二千三百八十九元、十一萬五千八百八十八元、十二萬
七千四百十元及其利息外，其餘部分已駁回丙○○等人之上訴確定）。
上訴人則以：系爭防潮閘門設置之目的，係為防止海水漲潮湧入及排水之用，堤岸引
道僅供保養水門或更換機械專用，並非供公眾通行。該閘門既非公共設施，伊亦無設
置或管理有欠缺情事，即無賠償責任可言。縱認防潮閘門堤岸引道係公共設施且其設
置或管理有欠缺，然林坤源強行闖入垂釣，非於正常狀況下使用該公共設施，其自肇
危險所生損害，顯非閘門之設置或管理欠缺所致，難認有相當因果關係，亦與國家賠
償之要件不合等語，茲為抗辯。
原審斟酌全辯論意旨及調查證據之結果，以：按公有公共設施，係指國家或地方自治
團體或其他公法人所有，供公共目的使用之有體物或其他物之設備而言。本件事故發
生地點即雲林縣口湖鄉青蚶大排口閘門，係為防止海水漲潮湧入及排水之用，應屬供
公共目的使用之排水建造物，上訴人否認為公有公共設施，洵不足採。再者，系爭閘
門係東西向坐落，其左岸所設水泥護欄中有一寬約四公尺之缺口，該缺口處，原有鐵
桿護欄已鏽蝕斷裂，並未設置任何警告標誌；而閘門兩岸河堤舖設柏油路面，對外可
接台十七線省道，有第一審勘驗筆錄及被上訴人提出之現場照片為憑。上訴人雖辯稱
河堤引道非供車輛通行云云，但該引道既舖設柏油路面，對外可連絡省道，車輛往來
必甚頻繁，卻未見上訴人制止，亦未設置任何明顯之警告標誌，又未及時修繕缺口鏽
蝕斷裂之鐵桿護欄，復未於引道缺口處裝置必要照明設備及指示、警告標誌，即見上
訴人對該公共設施之設置、管理顯有欠缺。至林坤源發生意外之處旁約五公尺之處固
有路燈，惟衡以引道之缺口甚大，如於緊臨缺口處未有任何警告設施，則於凌晨暗夜
，其附近之路燈，殊不足以提供充分之照明，而促來往人車注意。故上訴人對該公共
設施之設置與管理上之欠缺，與林坤源之死亡間，顯有相當因果關係。被上訴人依國
家賠償法之規定，請求上訴人賠償損害，即屬有據。經核被上訴人丙○○支出之殯葬
費，其中四十六萬四千二百二十元部分屬必要支出，被上訴人甲○○、乙○○（分別
係七十三年一月二十六日、七十七年一月五日出生）至成年為止受扶養之權利二分之
一各為十五萬一千八百十五元及二十六萬二千四百七十二元，精神慰藉金三人各一百
萬元，渠等請求上訴人給付各該金額，均無不當，原應如數予以准許；第按林坤源於
事故發生前，曾數次到系爭閘門處垂釣，當知該處乃防潮閘門，非供民眾垂釣之處，
且其駕駛車輛擅入該處，於深夜欠缺照明設備之情形下，亦當倍加謹慎，隨時隨地注
意車前車後狀況，詎仍疏未注意連人帶車駛向該水閘左岸旁之缺口處掉入水中而溺斃
，其對於損害之發生，自難辭與有過失之責任。斟酌其情，應認被害人林坤源對損害
之發生有十分之七之過失責任（上訴人之過失責任為十分之三），依民法第二百十七
條第一項規定，減輕上訴人之賠償金額。準此，上訴人應給付被上訴人等之金額依序
為四十三萬九千二百六十六元、三十四萬五千五百四十四元、三十七萬八千七百四十
一元及其法定遲延利息。第一審認上訴人過失責任比例為十分之二尚屬過低，是除該
第一審原命上訴人給付部分外，應命其再為一部分之給付。為原審心證之所由得，因
而維持第一審所為被上訴人勝訴之判決，並命上訴人再給付丙○○十四萬二千三百八
十九元、再給付甲○○十一萬五千八百八十八元、再給付乙○○十二萬七千四百一十
元之本息，及駁回上訴人之上訴，經核於法洵無違誤。按公共設施依其物之性質，固
有一定之使用目的及使用方法，惟個人擅自進入具有危險性之公共設施，致生傷亡，
此項違反使用目的及使用方法之個人冒險行為所生損害，是否應令國家負賠償責任，
仍應以管理之國家機關有無積極設置適當之阻絕設施或警告標誌等，以使該公共設施
具有通常應具備之安全性者為斷。系爭排水閘門左岸水泥護欄有一缺口，寬約四公尺
，原有鐵桿護欄已鏽蝕斷裂，上訴人並未設置任何警告標誌；且閘門兩岸河堤舖設柏
油路面，對外可接台十七線省道，上訴人既未制止車輛往來，亦未設置任何明顯之警
告標誌，為原審合法確定之事實，則因該缺口之存在而造成林坤源死亡之結果，自應
由上訴人負賠償責任。至林坤源疏於注意擅自進入，致生傷亡，係其與有過失，應否
減輕或免除上訴人之賠償金額問題，原審就此已依職權予以斟酌。上訴人抗辯：公共
設施設置或管理之欠缺，應指不備通常應有之安全而言，個人擅自進入之冒險行為所
生之損害，難令國家負賠償責任云云（見原審卷第四四、四五頁），核無可取。原判
決雖未於理由欄內詳為說明，但並不影響裁判之結果。上訴論旨徒就原審取捨證據、
認定事實之職權行使，指摘原判決於其不利部分為不當，聲明廢棄，非有理由。
據上論結，本件上訴為無理由。依民事訴訟法第四百八十一條、第四百四十九條第一
項、第七十八條，判決如主文。
中      華      民      國    九十一    年      四      月      四      日
                              最高法院民事第七庭
                                  審判長法官  蘇  茂  秋
                                        法官  徐  璧  湖
                                        法官  朱  建  男
                                        法官  曾  煌  圳
                                        法官  沈  方  維
      右正本證明與原本無異
                                              書  記  官
中      華      民      國    九十一    年      四      月     十八     日
